【裁判字號】    99,上,77
【裁判日期】    990323
【裁判案由】    遷讓房屋等
【裁判全文】
臺灣高等法院民事判決                    99年度上字第77號
上  訴  人  丁○○
訴訟代理人  戊○○
上  訴  人  甲○○
            乙○○
被  上訴人  丙○○
訴訟代理人  江旻書律師
上列當事人間遷讓房屋等事件，上訴人對於中華民國98年11月9
日臺灣士林地方法院98年度訴字第305號第一審判決提起上訴，
經本院於99年3月9日言詞辯論終結，判決如下：
    主  文
上訴駁回。
第二審訴訟費用關於上訴人丁○○部分，由丁○○負擔；關於上
訴人甲○○、乙○○部分，由甲○○、乙○○連帶負擔。
    事  實  及  理  由
一、上訴人聲明求為判決：
   （一）原判決關於不利上訴人部分廢棄。
   （二）上開廢棄部分，被上訴人在第一審之訴及假執行之聲
         請均駁回。
    被上訴人聲明求為判決：上訴駁回。
二、被上訴人起訴主張：
    伊於民國（下同）97年12月12日參與原執行法院96年度執字
    第15285號拍賣抵押物強制執行事件（下稱系爭執行事件）
    之拍賣程序，分別以新臺幣（下同）66萬元、54萬元、38萬
    元得標取得如附表編號1、2、3所示房屋（下稱系爭房屋）
    之所有權，並以567萬9,800元標得系爭房屋坐落之基地即臺
    北市○○區○○段一小段181地號土地所有權應有部分四分
    之二、同地段182地號土地所有權應有部分四分之二及同地
    段192-1地號土地所有權應有部分六十四分之二（下稱系爭
    土地）。詎上訴人丁○○無權占有如附表編號1所示房屋，
    上訴人甲○○、乙○○共同無權占有如附表編號2、3所示房
    屋，侵害伊對系爭房屋之所有權，伊自得請求上訴人遷讓返
    還系爭房屋及賠償伊所受相當於租金之損害等情，爰依民法
    第767條、第184條第1項前段、第185條第1項前段及第179條
    之規定，求為命：(一)上訴人丁○○將如附表編號1所示房屋
    騰空遷讓返還予被上訴人。(二)上訴人甲○○、乙○○將附表
    編號2、3所示房屋騰空遷讓返還予被上訴人。(三)上訴人丁○
    ○應自97年12月12日起至返還如附表編號1所示房屋之日止
    ，按月給付被上訴人3,199元。(四)上訴人甲○○、乙○○應
    自97年12月12日起至返還如附表編號2、3所示房屋之日止，
    按月連帶給付被上訴人5,230元之判決。（另超過上開部分
    之請求，業經原審判決被上訴人敗訴確定）。
    上訴人則以：
    上訴人丁○○、甲○○於94年間分別向系爭房屋之原所有權
    人即訴外人劉本源購買如附表編號1、及如附表編號2、3所
    示房屋，並已支付價金，由劉本源將系爭房屋交付予上訴人
    丁○○、甲○○占有使用，惟未及時辦理所有權移轉登記，
    此觀系爭執行事件通知書之備註使用情形即知，是上訴人確
    係基於買賣關係有權占有系爭房屋，並未侵害被上訴人就系
    爭房屋之所有權。被上訴人明知上情，仍於系爭執行事件拍
    賣程序中拍定買受系爭房屋，自非善意第三人，不受民法買
    賣之保護，並應繼受上訴人基於買賣關係而占有使用系爭房
    屋，故被上訴人請求上訴人遷讓房屋，自屬無據；又被上訴
    人請求上訴人賠償相當於租金之損害，亦屬無據云云，資為
    抗辯。
三、經查，被上訴人於97年12月12日參與系爭執行事件之拍賣程
    序，得標取得系爭房屋及系爭土地，業經原執行法院於97年
    12月12日核發不動產權利移轉證書予被上訴人，並經被上訴
    人於同年12月24日辦畢所有權移轉登記。又上訴人丁○○、
    甲○○係分別於94年間向訴外人劉本源購買如附表編號1所
    示房屋、及如附表編號2、3所示房屋，惟迄未辦理所有權移
    轉登記。現仍由上訴人丁○○占有使用如附表編號1所示房
    屋；由上訴人甲○○、乙○○共同占有使用如附表編號2、3
    所示房屋之事實，有原執行法院於97年12月12日核發士院木
    96執意15285字第0970345057號不動產權利移轉證書、系爭
    房屋（台北市○○區○○段一小段10992建號、10993建號）
    之建物登記謄本、原執行法院97年11月14日不動產投標總表
    、上訴人之戶籍謄本、上訴人甲○○與劉本源間房地買賣契
    約書、另案原審法院97年度訴字第1161號及本院97年度上字
    第1095號民事判決，原執行法院97年10月22日士院木96執意
    字第15285號通知可稽（見原審卷第12-1 5、41- 43、84-92
    、93、94頁），並經原審赴系爭房屋現場勘驗明確，記明勘
    驗筆錄在卷（見原審卷第53-55頁），且為兩造所不爭執，
    自堪信為真實。
四、上訴人雖抗辯上訴人丁○○、甲○○二人係分別本於與訴外
    人劉本源間之買賣關係而占有上開房屋，並非無權占有，被
    上訴人於投標買受系爭房屋時已知悉上情，自不應受保護云
    云。惟按買賣契約僅有債之效力，不得以之對抗契約以外之
    第三人。前買受人雖向出賣人買受系爭房屋，但在出賣人將
    系爭房屋之所有權移轉登記與前買受人以前，既經執行法院
    查封拍賣，由後買受人標買而取得所有權，則後買受人基於
    所有權請求前買受人返還所有物，前買受人即不得以其與出
    賣人間之買賣關係，對抗後買受人（最高法院72年臺上字第
    938號判例參照）。本件被上訴人既已於97年12月12日系爭
    執行事件之拍賣程序中，得標取得系爭房屋之所有權，業經
    原執行法院於97年12月12日核發不動產權利移轉證書，並於
    同年12月24日辦畢所有權移轉登記。雖上訴人丁○○、及上
    訴人甲○○係分別94年9月10日、94年6月13日，向訴外人劉
    本源買受如附表編號1所示房屋、如附表編號2、3所示房屋
    ，惟迄未辦理所有權移轉登記，已為上訴人丁○○、甲○○
    所自認在卷，並有原審地院97年度訴字第1161號及本院97年
    度上字第1095號民事判決及上訴人甲○○與劉本源間所訂立
    之不動產買賣契約書可稽（見本院卷第33頁背面、65頁背面
    ，原審卷第84-91頁），依前揭說明，上訴人丁○○、甲○
    ○即不得援用彼等與訴外人劉本源間之買賣關係對抗被上訴
    人。是被上訴人主張上訴人係屬無權占有系爭房屋，應屬可
    取。
五、上訴人乙○○雖另抗辯系爭房屋之4樓增建及頂樓增建部分
    屬未經辦理保存登記之建物，係由伊出資建造而原始取得所
    有權，被上訴人請求伊自該增建部分遷讓，於法無據云云。
    惟經核上訴人甲○○所提出於94年6月13日與訴外人劉本源
    間所簽訂之不動產買賣契約書，其就建築改良物標示欄已明
    白記載建物包括第4層「及增建頂樓，建號由地政事務所新
    編為準」（見原審卷第85頁），可見上訴人甲○○向訴外人
    劉本源購買時，系爭房屋業已有增建部分，是上訴人乙○○
    抗辯係由伊出資建造云云，自不足取。復經原審於98年6 月
    28日至現場勘驗結果，發見系爭房屋4樓增建部分，係供作
    廚房、餐廳用，頂樓增建部分含衛浴設備、1間書房、2間臥
    室及1處陽台，均係由4樓樓梯通往，別無其他獨立出入口，
    系爭房屋4樓及頂樓增建部分，均係由上訴人甲○○、乙○
    ○共同使用中，有勘驗筆錄可稽（見原審卷第53-55頁），
    足認4樓增建與頂樓增建部分，並無使用及構造上獨立性，
    該增建部分已附合於原有之建物，應為查封暨拍賣效力所及
    ，而由被上訴人拍定取得所有權。故上訴人乙○○抗辯伊為
    增建部分之所有權人，應無足取。
六、末按因故意或過失，不法侵害他人之權利者，負損害賠償責
    任；又數人共同不法侵害他人之權利者，連帶負損害賠償責
    任，民法第184條第1項前段、第185條第1項前段分別定有明
    文。又無權占有他人土地，可能獲得相當於租金之利益為社
    會通常之觀念（最高法院61年台上字第1695號判例參照）。
    至於相當於租金之利益之計算標準，應參酌土地法第97 條
    第1項之規定，予以計算較為客觀公允（最高法院81年度臺
    上字第339號判決參照）。本件上訴人丁○○無權占有如附
    表編號1所示房屋，自屬不法侵害被上訴人就該房屋之所有
    權；上訴人甲○○、乙○○共同無權占有如附表編號2、3所
    示房屋，自屬共同不法侵害被上訴人就該房屋之所有權，均
    因而致被上訴人受有相當於租金之損害。又土地法第97條第
    1項明定：「城市地方房屋之租金，以不超過土地及其建築
    物申報總價額年息10%為限」。所謂土地價額係指法定地價
    （土地法施行法第25條規定參照）；又土地所有權人依土地
    法所申報之地價為法定地價（土地法第148條規定參照）。
    未申報地價者，依平均地權條例第16條前段規定，以公告地
    價80%為其申報地價。爰斟酌系爭土地地目為建，系爭房屋
    為58年7月間完工，為加強磚造4層樓房，位於臺北市士林區
    ○○○路4段220巷之住宅區內，面臨4米寬巷道，鄰近市場
    、社子國小、陽明國中，另附近之公共設施有銀行、郵局、
    鄰里公園，生活機能及居住品質良好，主要之公車站牌位於
    重慶北路4段上，有多條路線公車行經於此，可通往市區各
    地，交通便利性良好，亦經原審調取系爭執行事件卷宗內之
    鑑價書核閱屬實（見原審卷第57頁、58頁、96頁背面）。則
    上訴人使用系爭房屋之對價自應以使用系爭土地及其建築物
    申報總價額年息5%計算為適當。又系爭土地97、98年之公告
    地價為每平方公尺2萬9,800元，換算為法定地價即申報地價
    為每平方公尺2萬3,840元，且系爭房屋於98年間之估定價額
    為每平方公尺4,900元，有臺北市政府地政處公告土地現值
    、公告地價查詢表及臺北市政府地政處函可稽（見原審卷第
    115、120頁）。又如附表編號1所示房屋占用系爭土地之面
    積為70.7平方公尺，被上訴人就如附表編號1所示房屋所坐
    落之系爭福順段一小段181地號土地所有權應有部分為1/4；
    如附表編號2、3所示房屋占用前開系爭181地號土地之最大
    投影面積為84.18平方公尺（其計算式為：56. 84+27.34=84
    .18），房屋面積為153.78平方公尺（其計算式為：56.84+2
    7.34+69.6＝153.78），被上訴人就如附表編號2、3所示房
    屋所坐落系爭福順段一小段181地號土地所有權應有部分為
    1/4。準此，上訴人丁○○應自97年12月12日起，至返還如
    附表編號1所示房屋之日止，按月給付被上訴人3,199元〔其
    計算式為：（23,840×70.7×1/4＋4,900×70.7）×5%×1/
    12= 3,199，元以下四捨五入〕；上訴人甲○○、乙○○應
    自97年12月12日起，至返還如附表編號2、3所示房屋之日止
    ，按月連帶給付被上訴人5,230元〔其計算式為：（23,840
    ×84.18×1/4＋4,900×153.78）×5%×1/12=5, 230，元以
    下四捨五入〕，此亦為上訴人所不爭執（見本院卷第65頁背
    面）。
七、從而，被上訴人依據民法第767條、第184條第1項前段、第
    185條第1項前段之規定，分別請求上訴人丁○○、及上訴人
    甲○○、乙○○騰空遷讓返還如附表編號1、及如附表編號2
    、3所示房屋；暨上訴人丁○○應自97年12月12日起，至返
    還如附表編號1所示房屋之日止，按月給付被上訴人3,199元
    ，上訴人甲○○、乙○○應自97年12月12日起，至返還如附
    表編號2、3房屋之日止，按月連帶給付被上訴人5,230元部
    分，均屬應予准許。原審就上開部分，所為上訴人敗訴之判
    決，並無違誤，上訴論旨仍執前詞指摘原判決此部分不當，
    求予廢棄改判，為無理由，應予駁回。
八、至兩造其餘之攻擊或防禦方法及未經援用之證據，經斟酌後
    ，認為均不足以影響本判決之結果，自無逐一詳予論駁之必
    要，併此敘明。
據上論結，本件上訴為無理由，依民事訴訟法第449條第1項、第
78條、第85條第2項，判決如主文。
中    華    民    國    99    年    3    月    23     日
                       民事第六庭
                        審判長法  官 林鄉誠
                              法  官 梁玉芬
                              法  官 張  蘭
正本係照原本作成。
如不服本判決，應於收受送達後20日內向本院提出上訴書狀，其
未表明上訴理由者，應於提出上訴後20日內向本院補提理由書狀
（均須按他造當事人之人數附繕本）上訴時應提出委任律師或具
有律師資格之人之委任狀；委任有律師資格者，另應附具律師資
格證書及釋明委任人與受任人有民事訴訟法第466條之1第1項但
書或第2項（詳附註）所定關係之釋明文書影本。
中    華    民    國    99    年    3    月    24     日
                              書記官 黃麗玲
民事訴訟法第466條之1（第1項、第2項）：
對於第二審判決上訴，上訴人應委任律師為訴訟代理人。但上訴
人或其他法定代理人具有律師資格者，不在此限。
上訴人之配偶、三親等內之血親、二親等內之姻親，或上訴人為
法人、中央或地方機關時，其所屬專任人員具有律師資格並經法
院認為適當者，亦得為第三審訴訟代理人。
附表：
 ┌────────────────────────────────────────┐
 │建物標示                                                     98年度訴字第305號  │
 ├──┬───┬────┬────┬─────┬───────┬────┬────┤
 │編號│建  號│基地坐落│建物門牌│建築式樣主│建  物  面  積│權利範圍│所有權人│
 │    │      │        │        │要建築材料│ （平方公尺） │        │        │
 │    │      │        │        │及房屋層數├───┬───┤        │        │
 │    │      │        │        │          │樓  層│附  屬│        │        │
 │    │      │        │        │          │面  積│建  物│        │        │
 ├──┼───┼────┼────┼─────┼───┼───┼────┼────┤
 │  1 │10992 │臺北市士│臺北市士│加強磚造（│第3 層│      │全    部│丙 ○ ○│
 │    │      │林區福順│林區重慶│4層）樓房 │ 70.7 │      │        │        │
 │    │      │段一小段│北路4段 │          │      │      │        │        │
 │    │      │181地號 │220巷39 │          │      │      │        │        │
 │    │      │        │號3樓   │          │      │      │        │        │
 ├──┼───┼────┼────┼─────┼───┼───┼────┼────┤
 │  2 │10993 │臺北市士│臺北市士│加強磚造（│第4 層│      │全    部│丙 ○ ○│
 │    │      │林區福順│林區重慶│4層）樓房 │ 56.84│      │        │        │
 │    │      │段一小段│北路4段 │          │      │      │        │        │
 │    │      │181地號 │220巷39 │          │      │      │        │        │
 │    │      │        │號4樓   │          │      │      │        │        │
 ├──┼───┼────┼────┼─────┼───┼───┼────┼────┤
 │  3 │10994 │臺北市士│臺北市士│加強磚造（│4 層增│      │全    部│丙 ○ ○│
 │    │      │林區福順│林區重慶│4層）樓房 │建    │      │        │        │
 │    │      │段一小段│北路4段 │          │27.34 │      │        │        │
 │    │      │181地號 │220巷39 │          │4層屋 │      │        │        │
 │    │      │        │號4 樓增│          │頂增建│      │        │        │
 │    │      │        │建及屋頂│          │69.60 │      │        │        │
 │    │      │        │增建部分│          │      │      │        │        │
 └──┴───┴────┴────┴─────┴───┴───┴────┴────┘

司法院資訊處製作；財團法人民間司法改革基金會備份。
